最高法院民事判決　　　　　　　　　　　　　　　八十七年度台上字第一六九六號
　　上　訴　人　翁 治 銘 
　　　　　　　　莊 玉 娥 
　　　　　　　　翁 紹 輝 
　　被 上訴 人　謝 文 鑑 
　　　　　　　　謝莊甜妹 
右當事人間請求損害賠償事件，上訴人對於中華民國八十六年十一月十日台灣高等法
院判決（八十六年度訴字第一二八號），提起上訴，本院判決如左：
    主  文
原判決關於命上訴人依序連帶給付被上訴人丙○○、丁○○○新台幣十九萬五千八百
二十八元、二十三萬一千五百九十九元及其利息，暨該訴訟費用部分廢棄，發回台灣
高等法院。
    理  由
本件被上訴人主張：上訴人甲○○於民國八十四年八月十日上午八時三十分許，乘騎
輕型機車後載謝運源，沿新竹縣湖口鄉長安台一線省道自楊梅往新竹方向行駛，竟疏
於注意，駛離車道，衝入路旁水溝，再擦撞溝旁水泥壁，致謝運源彈落溝內，因頭顱
內出血，經送醫急救後，廷至同日下午一時許不治死亡。伊為謝運源之父母，肇事時
甲○○係未滿十九歲之未成年人，上訴人乙○○、莊玉娥為其法定代理人等情，爰依
侵權行為法律關係，求為命上訴人依序連帶賠償被上訴人丙○○、丁○○○扶養費之
損失新台幣（下同）十九萬五千八百二十八元、二十三萬一千五百九十九元，並均加
計法定遲延利息之判決。（超過上開金額及其利息之請求部分，經原審判決駁回，未
據被上訴人聲明上訴。又原審判命上訴人賠償被上訴人醫療費、殯葬費、慰藉金之損
害及其利息部分，上訴人對之聲明不服，本院另以裁定駁回之。）
上訴人則以：肇事當時機車非甲○○所騎乘，且縱機車為甲○○所騎乘，謝運源將機
車交予無駕駛執照之甲○○騎乘，自己又未戴安全帽，就其損害之發生與有過失等語
，資為抗辯。
原審就前述扶養費部分為上訴人敗訴之判決，無非以：肇事之輕型機車雖為謝運源所
有，然肇事後甲○○、謝運源與機車倒地位置相距之遠近研判，甲○○於警訊中供承
肇事當時機車為其所駕駛，應與事實相符。且該二人為年青朋友，而年青友人共乘一
輛機車時，互相借用騎乘，所在多有，是不得僅憑該機車係謝運源所有，遽認該機車
於肇事時非甲○○所騎乘。本件肇事當時，前開機車既係由甲○○所騎乘，則被上訴
人主張甲○○騎乘前開機車後載謝運源，自屬可採。又謝運源因甲○○所騎乘機車衝
入路旁排水溝內，致顱內出血，送醫急救後不治死亡，經台灣新竹地方法院檢察署檢
察官督同法醫師相驗屍體屬實，有勘驗筆錄、驗斷書、相驗屍體證明書附於該檢察署
八十四年度相字第九四一號卷內可稽。本件車禍之發生，係甲○○疏於注意，未小心
騎乘機車，以致肇事，甲○○應負過失之責。惟被害人謝運源於肇事當時，乘坐於機
車後座，未戴安全帽，而其致死之傷害為顱內出血，具見有相當因果關係，而與有過
失。斟酌肇事當時之情況，該二人對於謝運源之死亡，各應負百分之五十之責任。又
甲○○係於六十六年三月十七日出生，肇事當時為未滿二十歲之限制行為能力人，翁
銘輝、莊玉娥為其法定代理人，被上訴人為謝運源之父母，其請求上訴人連帶賠償損
害，自屬有據。按受扶養權利者，以不能維持生活而無謀生能力者為限之限制，於直
系血親尊親屬不適用之，民法第一千一百十七條第二項定有明文。上訴人辯稱被上訴
人丙○○有工作收入，非無謀生能力，不得請求扶養費之賠償，並不可採。查謝運源
係於六十六年五月二十四日出生，於八十四年八月十日死亡時，尚未滿二十歲，難認
當時已有扶養父母之能力，應認其於八十六年五月二十四日滿二十歲成年後，始有扶
養被上訴人之能力。被上訴人另有子謝光霖、女謝雅惠，謝運源所負擔之扶養義務為
三分之一。丙○○為三十八年一月十日生，依內政部八十一年所編台灣地區簡易生命
表，尚有平均餘命二十七點四三年，丙○○主張其尚有平均餘命二十六點七七年，未
逾內政部上開生命表之範圍，自屬可採。依八十四年扶養親屬寬減額每人每年六萬八
千元，依霍夫曼計算法扣除中間利息及謝運源負擔三分之一計算，為三十九萬一千六
百五十六元。又甲○○僅應負擔百分之五十賠償責任，則為十九萬五千八百二十八元
。丙○○在此範圍及其利息之請求，應予准許。丁○○○為四十二年九月五日出生，
尚有平均餘命三十四點六八年，依八十四年扶養親屬寬減額每人每年六萬八千元，按
霍夫曼計算法扣除中間利息及謝運源負擔三分之一計算，為四十六萬三千一百九十九
元。又被告甲○○僅應負擔百分之五十賠償責任，應為二十三萬一千五百九十九元。
丁○○○在此範圍及其利息之請求，亦應准許等詞，為其判斷之基礎。
按民法第一千一百十七條第一項規定；受扶養權利者，以不能維持生活而無謀生能力
者為限。而同條第二項規定：前項無謀生能力之限制，於直系血親尊親屬不適用之。
即直系血親尊親屬受扶養者，仍須以不能維持生活者為限。查丙○○於原審曾陳稱每
月收入四萬元等語（見原審卷第六六頁），其戶籍登記簿謄本記載職業為「木匠」（
見原審卷第四一頁正面），則丙○○是否確實不能維持生活，而得請求謝運源扶養，
即有詳查之必要。又夫妻互負扶養之義務，其扶養義務之順序與直系血親卑親屬同，
民法第一千一百十六條之一前段亦定有明文。丁○○○之戶籍登記簿謄本記載職業為
「家庭管理」（見原審卷第四一頁反面），然其受扶養部分，除其子女三人外，尚有
其配偶丙○○，合計可能為四人。原判決認謝運源就丁○○○之扶養義務為三分之一
，亦有可議。上訴論旨，執以指摘原判決此部分違法，求予廢棄，為有理由。
據上論結，本件上訴為有理由。依民事訴訟法第四百七十七條第一項、第四百七十八
條第一項，判決如主文。
中      華      民      國    八十七    年      七      月    二十三    日
                              最高法院民事第六庭
                                  審判長法官  蕭  亨  國
                                        法官  吳  正  一
                                        法官  楊  隆  順
                                        法官  陳  淑  敏
                                        法官  黃  義  豐
      右正本證明與原本無異
                                              書  記  官
中      華      民      國    八十七    年      八      月      十      日
                                                                        ｖ